【裁判字號】    95,交上訴,201
【裁判日期】    950503
【裁判案由】    過失致死
【裁判全文】
臺灣高等法院臺南分院刑事判決       95年度交上訴字第201號
  上  訴  人  臺灣臺南地方法院檢察署
  上  訴  人
  即  被  告  乙 ○ ○
  選任辯護人  黃 紹 文  律師
              徐 美 玉  律師
              黃 溫 信  律師
上列上訴人等因過失致死案件，不服臺灣臺南地方法院94年度交
訴字第152號中華民國95年1月10日第一審判決（起訴案號：臺灣
臺南地方法院檢察署94年度偵字第7713號），提起上訴，本院判
決如下：
    主  文
原判決撤銷。
乙○○從事業務之人，因業務上之過失致人於死，處有期徒刑拾月。
    事  實
一、乙○○考領有小型車普通駕駛執照，從事維修鐵捲門工作，
    平日皆以駕駛牌照號碼3S─7929號自用小客貨車外出維修鐵
    捲門，為以駕車為附隨業務之人。嗣乙○○於民國（下同）
    九十四年一月三十一日上午十一時三十分許，駕駛上開自用
    小客貨車，沿臺南市○○路由西向東行駛，途經東豐路與林
    森路有號誌之交岔路口，欲由外側快車道右轉到林森路時，
    原應注意轉彎車應讓直行車先行，且依當時情形天候為晴天
    、日間自然光線、視距良好、路面無缺陷、無障礙物，又無
    不能注意之情形，竟疏未注意其右邊有無來車，即貿然右轉
    ，適有吳養騎駛牌照號碼NDC─337號重型機車，沿東豐路之
    機車道，由西向東行駛至上開交岔路口，亦疏未注意車輛面
    對圓形黃燈表示警告車輛駕駛人及行人，紅色燈號即將顯示
    ，屆時將失去通行路權，竟闖黃燈復疏未注意車前狀況，致
    其所騎駛機車車頭與乙○○所駕駛之牌照3S─7929號自用小
    客貨車右前方發生碰撞，機車被壓在上開自小客貨車右前方
    下，而吳養則摔落於牌照3S─7929號自用小客貨車之左前方
    ，並因而受有頭部撞傷、顱骨骨折、顱內出血合併多重器官
    衰竭之傷害；嗣經送「國立成功大學醫學院附設醫院」急救
    ，仍於九十四年二月九日上午十一時三十分許，不治死亡。
    另上開車禍發生時，乙○○央請路人幫其向警方報案，並於
    警察到達車禍現場時，向警方自首，而接受裁判。
二、案經臺南市警察局第五分局報請臺灣臺南地方法院檢察署檢
    察官相驗及由吳養之子甲○○訴請臺灣臺南地方法院檢察署
    檢察官偵查起訴。
    理  由
一、訊據被告乙○○對其於上開時、地駕駛牌照號碼3S─7929號
    自用小客貨車，原應注意轉彎車應讓直行車先行，且依當時
    天候、視距、路面等情況，又無不能注意之情形，竟疏未注
    意其右邊有無來車，即貿然右轉，遂與被害人吳養騎之駛牌
    照號碼NDC─337號重型機車發生車禍，致被害人吳養因之受
    有頭部撞傷、顱骨骨折、顱內出血合併多重器官衰竭之傷害
    ，嗣經送「國立成功大學醫學院附設醫院」急救，仍於九十
    四年二月九日上午十一時三十分許，不治死亡之事實，坦承
    不諱。惟辯稱：車輛之撞擊點應是在牌照3S─7929號自用小
    客貨車之右前側邊，而非在該車之右前方，因車頭之撞痕是
    原先就有的，且其轉彎時被害人還沒進入路口，其不同意臺
    灣省臺南區車輛行車事故鑑定委員會之鑑定結果，因被害人
    過失責任較重云云。
二、經查：
  (一)被告乙○○確有於上開時、地駕駛牌照號碼3S─7929號自用
    小客貨車，原應注意轉彎車應讓直行車先行，且依當時天候
    、視距、路面等情況，又無不能注意之情形，竟疏未注意其
    右邊有無來車，即貿然右轉，遂與被害人吳養騎之駛牌照號
    碼NDC─337號重型機車發生車禍，致被害人吳養因之受有頭
    部撞傷、顱骨骨折、顱內出血合併多重器官衰竭之傷害，嗣
    經送「國立成功大學醫學院附設醫院」急救，仍於九十四年
    二月九日上午十一時三十分許，不治死亡之事實，已據被告
    乙○○於本院審理時坦承不諱在卷（本院卷第56、099至100
    頁）；並有道路交通事故調查報告表(一)、(二)、道路交通事故
    現場圖、「國立成功大學醫學院附設醫院」開具之吳養之受
    傷診斷證明書、檢察官督同檢驗員相驗所製作之勘驗筆錄、
    驗斷書及相驗屍體證明書各一份暨車禍現場蒐證之照片十五
    張、相驗屍體照片九張附卷可資佐證（見相驗卷第05、15至
    22、24至26、30-1至31、37至45、47至51頁），自屬真實。
  (二)又證人即繪製「道路交通事故現場圖」之警員程建慈於原審
    法院審理時證稱：本件車禍是其前往處理的，其到達現場時
    ，被害人吳養已經送醫，被告乙○○留在現場，3S─7929號
    自用小客貨車的撞擊點在該車的右前車頭保險桿及前面之鐵
    架處，車頭右前側之葉子板也有受損，惟是否新的撞痕，其
    不清楚，自用小客貨車右前方原廠的保險桿（非鐵架部分）
    上的撞痕是新造成的，NDC─337號機車的撞擊點在該車的左
    側車頭部分，其到達車禍現場時，肇事之車輛有保持現場，
    機車往右側倒，道路有括地痕及機車安全帽、機車所載物品
    等散落物，當時機車車頭倒在3S─7929號自用小客貨車的車
    底下等語無訛在卷（見原審卷第46至50頁）。
  (三)本件車禍事故之目擊證人蔡木己於原審法院審理時已證述：
    其在臺南市○○路上班，其下班騎乘機車行駛於東豐路，往
    後甲方向（即由西向東）行駛於慢車道（按現場圖係機車道
    ）上，被害人吳養騎乘機車在其前方，距離約三公尺，至東
    豐路與林森路之交岔路口時，其停於白線（即停止線）後面
    之機車停車格內，但被害人仍然闖越，車速大約三、四十公
    里，其停車‧‧時，有看到被告駕駛之自小客貨車在其慢車
    道前面之路口內，有打右轉之方向燈，自小客貨車的右前保
    險桿撞到機車，自小客貨車的右前側葉子板沒有撞到機車；
    因為撞擊之後機車有在行駛，且機車開得不快，所以沒有彈
    出去而卡在自小客貨車的車底，其沒有注意機車的撞擊點，
    其看到時，兩車已撞擊，機車倒地，被害人當時倒在自小客
    貨駕駛座的左前方等情在卷（見原審卷第50至55頁）。
  (四)經核證人程建慈上開所證：「3S─7929號自小客貨車的撞擊
    點在該車的右前車頭保險桿及前面之鐵架處」等語，與目擊
    證人蔡木己之上開證稱：「自小客貨車的右前保險桿撞到機
    車，自小客貨車的右前側葉子板沒有撞到機車」等語相符；
    復核與被告於警詢時自白：在事故發生前，其車速度約二、
    三十公里，其未看見對方車從何方向過來，其車之前車頭與
    對方車左前車頭發生碰撞等情（見相驗字卷第10頁）相互一
    致。
  (五)被告乙○○雖辯稱：車輛之撞擊點應是在牌照3S─7929號自
    小客貨車之右前側邊，而非在該車之右前方保險桿，車頭之
    撞痕是原先就有的云云，並提出該車九十三年十二月十八日
    之修車估價單一紙為證（見原審卷第26頁）。惟經本院依據
    警方製作「道路交通事故現場圖」所示，牌照3S─7929號自
    用小客貨車車頭係朝東南、而車尾則朝西北，停在東豐路與
    林森路之交岔路口內，該車車尾右後輪距離東豐路由西向東
    之機車道之機車停車格約十七‧九公尺；而牌照NDC─337號
    機車則往右傾倒，其車向頭東、車尾向西，被壓在牌照3S─
    7929號自用小客貨車之車頭右下方，至該自用小客貨車之車
    頭前方則有機車安全帽及機車所載物品等散落物；又機車從
    後輪起算，至機車最初倒地時之刮痕起點，留有四‧二公尺
    長之機車刮地痕。另者，車禍發生後，牌照3S─7929號自用
    小客貨車車頭右前方之保險桿有撞擊之痕跡、右前側面之葉
    子板凹陷，NDC─337號機車之左把手旁之車殼有明顯擦痕、
    前面車軸之左側車殼破裂斷掉，有上開「道路交通事故現場
    圖」及有現場照片附卷可憑。至於前揭估價單其上僅蓋「信
    億汽車企業社」之圓戳章，並無負責人之姓名，且經手人一
    欄亦空白未填，究其證據能力已有可疑；且被告於原審法院
    審理時供稱：其送去估價後，車輛後來沒有修理等語，並稱
    ：本件事故發生前，3S─7929號自小客貨車只有前方的保險
    桿有撞凹的痕跡，另乘客座的中間車門有括擦的痕跡，其餘
    都很正常云云；惟該修車估價單所列之待修品名，除前防衛
    桿、前保桿條外，尚有後保桿條、後箱蓋鈑金、右前葉鈑金
    、右後門鈑金‧‧等計20項之多，經核與被告所言並不相符
    ；況該自用小客貨車之車頭果真先前有撞痕，亦不妨害被告
    本件車禍之再一次撞擊。再參以被害人之機車如係直接撞擊
    在牌照3S─7929號自用小客貨車右前側面之葉子板，則衡情
    機車必被該自用小客貨車之車身擋住，甚至因反作用力而被
    彈出方是，不可能被壓在3S─7929號自用小客貨車右前輪前
    面之車頭底下，且被往南邊拖行四‧二公尺；同時被害人亦
    將因之被該自用小客貨車右前側面之車身擋住，或者不被擋
    住而因高度關係飛越該自用小客貨車之車頭時，亦應會因衝
    力之慣性作用而往前（東邊）彈飛方是，不可能往右邊（南
    邊）飛到距離與機車倒地之刮痕起點大約相同（即四‧二公
    尺）之距離而後摔落。至於3S─7929號自用小客貨車右前側
    面之葉子板有凹陷乙情，衡諸常理，應是被害人之機車車頭
    與該自用小客貨車右前保險桿撞擊時，該自用小客貨車因撞
    擊時鎖產生往後壓擠之力道所造成。因之，被告所提出之修
    車估價單尚不足資為對其有利之證據，被告上開辯稱尚與事
    理有違，不足採信。
  (六)另被告乙○○於原審理及本院審理時均承認其具有過失，核
    與被告於警詢時之自白：在事故發生前，其車速度約二、三
    十公里，其未看見對方車從何方向過來，其車之前車頭與對
    方車左前車頭發生碰撞等語（見相驗字第10頁），及其於檢
    察官偵查時之供稱：其加油右轉，轉過去後，才見死者騎機
    車從機車道騎很快撞過來，其煞車已來不及，其是將車頭轉
    過去之後，才見到死者之機車等情（見相驗字第34頁反面）
    均相符；又上開自白又經核復與上開(一)至(五)所呈現之物證及
    人證之證言所呈現之事實一致，且非不法取得之供述，自堪
    採信。
  (七)再者，證人蔡木己於原審審理時具結作證時雖證稱：‧‧至
    東豐路與林森路之交岔路口時，其停於白線（即停止線）後
    面之機車停車格內，因為當時燈號是黃燈變為紅燈，但被害
    人仍然闖越，車速大約三、四十公里等語（見原審卷第51頁
    ）。惟查被告乙○○於檢察官偵查時係供稱：證人（指蔡木
    己）說死者方向是黃燈，我未讓直行車是我理虧等語（見相
    驗字第34頁反面），而其於九十四年五月四日向檢察官所陳
    之證詞資料上，證人蔡木己表示：「吳老先生車速快一路衝
    出越白線時為黃燈」等情（見相驗字第70頁），且被告自警
    詢、偵查迄本件經送臺灣省臺南區車輛行車事故鑑定委員會
    鑑定前，均未提出證人蔡木己有見到被害人吳養有闖紅燈乙
    情之對其有利之證詞，顯與事理有違。另被告乙○○於原審
    審時亦供述：其小貨車至東豐路口的白線時，才由綠燈轉為
    黃燈，當時車速約二、三十公里等語（見原審卷第57頁），
    而按交通號誌轉換時差之設計，東豐路方向之號誌由黃燈轉
    為紅燈一般約需三秒，當東豐路方向之號誌由黃燈轉為紅燈
    時，基於安全之考量，林森路方向之號誌不會同步由紅燈轉
    為綠燈，即應仍維持紅燈之狀態，約待二至三秒始轉為綠燈
    ，亦即自東豐路方向為黃燈至林森路轉為綠燈約需五至六秒
    ；而依前所述，被害人係於距東豐路口機車停止線約十四‧
    九公尺處遭被告撞及，依被告行駛路線，自東豐路口停止白
    線起轉彎至撞及處，依畢式定理計算斜邊，加上轉彎之幅度
    ，其距離約二十公尺，若以二十公尺路程五秒鐘核算，每秒
    約四公尺，則換算其車速（每小時）約僅有十四‧四公里，
    衡情不可能產生此次車禍如此強烈之撞擊。若以被告所自陳
    之約二、三十公里車速核計，在短短二十公尺之轉彎路段，
    亦不致造成被害人之機車被壓在3S─7929號自用小客貨車右
    前輪前面之車頭底下，往南邊拖行四‧二公尺，同時被害人
    亦因之被撞彈到距離與機車倒地之刮痕起點大約相同（即四
    ‧二公尺）之距離而後摔落。況以約二、三十公里車速計算
    ，被告所駕駛之自小客貨車到達前揭車禍事故撞及處，約祇
    需三‧六（即車速為二十公里）至二‧四（即車速為三十公
    里）秒，足徵被告係在林森路豊尚未轉為綠燈前即行轉彎前
    進；而被害人係於距東豐路口機車停止線約十四‧九公尺處
    遭被告撞及，已如前述，若扣除進入停止線之三公尺，至被
    撞及處為十一‧九公尺，則依被害人車速大約三、四十公里
    換算，至撞及處約需一‧四三至一‧二二秒，均未超過二秒
    ；則揆諸前揭說明，被害人吳養行進當時應係處於黃燈之情
    形，而無闖紅燈，應堪認定。
  (八)按汽（機）車行駛時，駕駛人應注意車前狀況，並隨時採取
    必要之安全措施；又汽（機）車行駛至交岔路口，應遵守燈
    光號誌；且轉彎車應讓直行車先行；另圓形黃燈用以警告車
    輛駕駛人及行人，表示紅色燈號即將顯示，屆時將失去通行
    路權；道路交通安全規則第九十四條第三項、第一百零二條
    第一項第一款、第六款及道路交通標誌標線號誌設置規則第
    二百零六條第四款分別定有明文。按被告乙○○及被害人吳
    養於駕（騎）汽（機）車時，自應分別注意遵守上開規定，
    且此交通規則復為社會上一般稍具常識者所知悉；況本車禍
    事故發生當時天候為晴天、日間自然光線、路面乾燥、無缺
    陷、無障礙物、視距良好，有上開道路交通事故調查報告表
    (一)在卷可稽，客觀上並無渠等所不能注意之情事，應無疑義
    。詎被告乙○○竟疏於注意轉彎車應讓直行車先行，而被害
    人吳養亦疏未注意燈號而闖黃燈，復未注意車前狀況採取必
    要之安全措施，遂釀成本件車禍，以致被害人吳養因而受有
    頭部撞傷、顱骨骨折、顱內出血合併多重器官衰竭之傷害，
    經送「國立成功大學醫學院附設醫院」急救，仍於九十四年
    二月九日上午十一時三十分許，不治死亡；顯然被告就
    本件車禍之發生顯有過失，殆無疑義。再者，本件車禍肇事
    責任經檢察官囑由臺灣省臺南區車輛行車事故鑑定委員會鑑
    定結果認為：「乙○○駕駛小客貨車，行經設有行車管制號
    誌肇事交岔路口，右轉變換車道，未注意右側車輛，為肇事
    主因；吳養駕駛普通重型機車，行經設有行車管制號誌肇事
    交岔路口，未注意車前狀況，為肇事次因。」有「臺灣省臺
    南區車輛行車事故鑑定委員會該會」九十四年四月二十日南
    鑑字第0945901507號鑑定意見書一份附卷可參（見相驗卷第
    64至65頁），益徵被告之行為與被害人吳養之去世間具有相
    當之因果關係，當無疑義。
  (九)依上所述，本件被告所提之證據及抗辯尚不足採為有利於其
    之認定，被告之犯行，事證已臻明確，洵堪認定。
三、按刑法上所謂業務，係指以反覆同種類之行為為目的之社會
    的活動而言，執行此項業務，縱令欠缺形式上之條件不免違
    法，但仍無礙於業務之性質。次按刑法上所謂業務，係指個
    人基於其社會地位繼續反覆所執行之事務，包括主要業務及
    其附隨之準備工作與輔助事務在內；此項附隨之事務，並非
    漫無限制，惟若與其主要業務有直接、密切之關係者，即可
    包含在業務概念中，而認其屬業務之範圍（最高法院29年度
    上字第3364號及89年度台上字第8075號判例參照）。被告乙
    ○○從事維修鐵捲門工作，平日皆駕駛牌照3S─7929號自小
    客貨車外出維修鐵捲門，為以駕車為附隨業務之人，業據被
    告於檢察官偵查及本院審理時供述在卷。核被告乙○○所為
    ，係犯刑法第二百七十六條第二項之業務過失致死罪。又被
    告於肇事犯罪後，未被有偵查權之公務員或機關發覺前，向
    警方自首坦承犯行，進而接受裁判，有警詢筆錄附卷可稽（
    見相驗字第10頁），應依刑法第六十二條前段之規定減輕其
    刑。
四、原審以被告事證已臻明確，因予論罪科刑，固非無見，惟查
    本件車禍事故之發生，被害人吳養固亦有過失，惟其行進當
    時應係處於黃燈之情形，而非闖紅燈；原判決認被害人吳養
    疏未注意車輛面對圓形紅燈表示禁止通行，不得超越停止線
    或進入路口，竟闖紅燈進入路口，並認被告之過失為肇事次
    因，而被害人吳養之過失為肇事主因，即有未洽。被告上訴
    指摘原判決量刑過重不當，雖不足採，惟檢察官依告訴人之
    聲請上訴意旨執前揭事由指摘原判決不當，則有理由。依上
    ，原判決既有可議，自應由本院將原判決撤銷改判。爰併審
    酌被告審酌被告前有妨害公務之前科，有臺灣高等法院被告
    前科紀錄表一份在卷可參（本院卷第19頁）、生活狀況、智
    識程度為大專畢業，又被告就本件車禍肇事責任應負肇事之
    主因、被害人應負肇事之次因，然因被告肇事後尚未與被害
    人之家屬成立民事和解等一切情狀，仍量處如主文所示之刑
    ，以示懲儆。
五、據上論斷，應依刑事訴訟法第三百六十九條第一項前段、第
    三百六十四條、第二百九十九條第一項前段，刑法第二百七
    十六條第二項、第六十二條前段、罰金罰鍰提高標準條例第
    一條前段，判決如主文。
本案經檢察官吳忠賢到庭執行職務。
中    華    民    國    95    年    5     月    3     日
                  刑事第三庭    審判長法  官  陳義仲
                                      法  官  宋明蒼
                                      法  官  張世展
以上正本證明與原本無異。
如不服本判決，應於收受本判決後十日內向本院提出上訴書狀。
其未敘述上訴理由者並得於提起上訴後十日內向本院補提理由書
狀（均須按他造當事人之人數附繕本）「切勿逕送上級法院」。
                                      書記官  魏芝雯
中    華    民    國    95    年    5     月    4     日
附錄：本判決論罪科刑法條全文：
中華民國刑法第276條第2項:
(過失致死罪)
從事業務之人，因業務上之過失犯前項之罪者，處 5 年以下有
期徒刑或拘役，得併科3千元以下罰金。


司法院資訊處製作；財團法人民間司法改革基金會備份。
